---
title: "devoir"
author: "DESTIN Theyo"
date: '2022-06-04'
output: word_document
---

Dans ce devoir final, on utilise les donnees du fichier des aggregats monetaires de la BRH. 


```{r, message=FALSE, warning=FALSE, echo=F }
library(tidyverse)
library(readxl)
library(tseries)
library(lmtest)



######################################################################################
########################## Importation des donnees ##################################
#################

######################## importation d'un fichier xls ################################

url1<-'https://www.brh.ht/wp-content/uploads/agregatsmon.xls'---
title: "Devoir final 1"
author: "Destin Theyo"
date: '2022-06-01'
output: word_document
---


Dans ce devoir final, on utilise les donnees du fichier des aggregats monetaires de la BRH. 


```{r, message=FALSE, warning=FALSE, echo=F }
library(tidyverse)
library(readxl)
library(tseries)
library(lmtest)



######################################################################################
########################## Importation des donnees ##################################
#################

######################## importation d'un fichier xls ################################

url1<-'https://www.brh.ht/wp-content/uploads/agregatsmon.xls'
p1f <- tempfile()
download.file(url1, p1f, mode="wb")
agregatsmon.data <-read_excel(path = p1f, skip = 2)


agregatsmon.data <- agregatsmon.data[1:517,]  

agregatsmon.data <- rename(agregatsmon.data, Date = ...1) 

agregatsmon.data <- agregatsmon.data[-1,]


agregatsmon.data$Date <- as.numeric(agregatsmon.data$Date)


agregatsmon.data$Date <- as.Date(agregatsmon.data$Date, 
                                 origin = "1899-12-30")

agregatsmon.data$Date[309] <- "2004-07-01"
agregatsmon.data$Date[310] <- "2004-08-01"
agregatsmon.data$Date[311] <- "2004-09-01"
agregatsmon.data$Date[312] <- "2004-10-01"
agregatsmon.data$Date[313] <- "2004-11-01"
agregatsmon.data$Date[314] <- "2004-12-01"
agregatsmon.data$Date[315] <- "2005-01-01"
agregatsmon.data$Date[316] <- "2005-02-01"
agregatsmon.data$Date[317] <- "2005-03-01"
agregatsmon.data$Date[318] <- "2005-04-01"
agregatsmon.data$Date[319] <- "2005-05-01"
agregatsmon.data$Date[320] <- "2005-06-01"

agregatsmon.data$Date[360] <- "2008-10-01"
agregatsmon.data$Date[361] <- "2008-11-01"
agregatsmon.data$Date[362] <- "2008-12-01"
agregatsmon.data$Date[363] <- "2009-01-01"
agregatsmon.data$Date[364] <- "2009-02-01"



################# les donnees depuis octobre 1990##############################

agregatsmon.data2 <- agregatsmon.data %>% 
  filter(Date >= "1990-10-01")


agregatsmon.data2 <- agregatsmon.data2[,-c(5,9,11,15,20,23,25,30,35,40,42,47,56,79,84)]


agregatsmon.data3 <- agregatsmon.data2[, c(7,8,36,37)]


agregatsmon.data3 <- agregatsmon.data3 %>% 
  rename(M1 = 'M1...8',
         taux_change = `TAUX DE CHANGE BRH`,
         reserves_depot = "Réserves nettes de changes BRH avec dépôts des BCMs (millions de  $)",
         reserv 

agregatsmon.data3 <- agregatsmon.data3 %>% 
  mutate(M3 = as.numeric(M1),
         taux_change = as.numeric(taux_change),
         reserves_depot = as.numeric(reserves_depot),
         reserves_systeme = as.numeric(reserves_systeme))

#head(agregatsmon.data3)


agregatsmon.data3$Date <- agregatsmon.data2$Date



```


Parmi les  variables dans le fichier agregat monetaire , on nous demande de :

- choisir trois variables et vérifier si elles sont stationnaires en niveau ou en différence premiere ou deuxieme
- vérifier les sens de la causalité, au sens de Granger, entre ces trois variables
- réaliser une regression linéaire tenant compte des résultats des tests de causalité

notre analyse se porte sur trois variables telsque ;
1) M1
2)TAUX DE CHANGE
3) RESERVE NETTES
Apres on fera les tests demandes


```{r, message=F, warning=FALSE, echo=FALSE}

 ggplot(agregatsmon.data3, aes(x = Date, y = M3))+
   geom_line()+
  labs(title = " Aggregat monetaire M1",
       subtitle = "Periode: Octobre 1990 - Octobre 2021")
 
adf.test(agregatsmon.data3$M3)


```



```{r, message=F, warning=FALSE, echo=FALSE}
 ggplot(agregatsmon.data3, aes(x = Date, y = reserves_depot))+
   geom_line()+
   labs(title = " les reserves nettes de change",
        y = " reserves de changes",
        subtitle = "Periode: Octobre 1990 - Octobre 2021")

adf.test(agregatsmon.data3$reserves_depot)
 
```


```{r, message=F, warning=FALSE, echo=FALSE}

 
  ggplot(agregatsmon.data3, aes(x = Date, y = taux_change))+
   geom_line()+
   labs(title = " Les taux de changes ,
        y = "les taux de changes nettes",
        subtitle = "Periode: Octobre 1990 - Octobre 2021")

adf.test(agregatsmon.data3$taux_changes)
  
```

A Les variables peuvent etres non-stationnaires en niveau, si et seulement si le p-value est plus grand que l'erreur .alors on rejette HO 

```{r, message=F, warning=F, echo=F}
a <- diff(agregatsmon.data3$M3)
plot(a, ylab = "M1")
adf.test(a, k=2)

b <- diff(agregatsmon.data3$reserves_depot)
plot(b, ylab = "reserves nettes")
adf.test(b, k=2)

c <- diff(agregatsmon.data3$taux_changes)
plot(c, ylab = " les taux de changes")
adf.test(c, k=2)
```
.puisque les p-value sont < par rapport au risque de l'erreur alors on deside H1. DONC LES TROIS VARIABLES SONT DONC STATIONNES EN DIFFERENCE PREMIERE OU DEUXIEME.

\newpage

# 2. Test de causalite, au sens de Granger

hypothes:
HO : 
H1 :


```{r, message=F, warning=F, echo=F}
grangertest(M3 ~ reserves_depot, data = agregatsmon.data3, order = 1)
grangertest(M3 ~ reserves_depot, data = agregatsmon.data3, order = 2)




```
Avec des p-value < $\alpha$ = 0.05, on rejette l'hypothese nulle de non-causalite au sens de Granger. On peut donc inferer que connaitre les valeurs du taux de change est utile pour prevoir les valeurs futures de l'aggregat monetaire M3, tant avec une serie decalee d'ordre 1ere que 2eme. 


```{r, message=F, warning=F, echo=F}
grangertest(taux_change ~ reserves_depot, 
            data = agregatsmon.data3, 
            order = 1)


grangertest(taux_change ~ reserves_depot, 
            data = agregatsmon.data3, 
            order = 2)

```
Avec des p-value > $\alpha$ = 0.05, il n'y a pas assez d'evidences pour rejetter l'hypothese nulle de non-causalite au sens de Granger. On peut donc inferer que connaitre les valeurs du taux de change n'est pas utile pour prevoir les valeurs futures des reserves nettes de la BRH avec depots des BCMs, tant avec une serie decalee d'ordre 1ere que 2eme. 

\newpage

# 2.B Granger-causality Test in Reverse

Despite the fact that the null hypothesis of the test was rejected, it’s possible that reverse causation is occurring. That example, it’s probable that changes in the values of Y are affecting changes in the values of X.

```{r, message = F, warning=F, echo=F}
grangertest(reserves_depot ~ M1, 
            data = agregatsmon.data3, 
            order = 1)

grangertest(reserves_depot ~ M1, 
            data = agregatsmon.data3, 
            order = 2)
```
Avec des p-value < $\alpha$ = 0.05, on rejette l'hypothese nulle de non-causalite au sens de Granger. On peut donc inferer que connaitre les valeurs de l'aggregat monetaire M3 est utile pour prevoir les valeurs futures du taux de change, tant avec une serie decalee d'ordre 1ere que 2eme. 


```{r, message=F, warning=F, echo=F}
grangertest(reserves_depot ~ taux_change, 
            data = agregatsmon.data3, 
            order = 1)

grangertest(reserves_depot ~ taux_change, 
            data = agregatsmon.data3, 
            order = 2)


```
Avec une serie decalee d'ordre premiere, la p-value > $\alpha$ = 0.05, il n'y a pas assez d'evidences pour rejetter l'hypothese nulle de non-causalite au sens de Granger. On peut donc inferer que connaitre les valeurs des reserves nettes de la BRH avec depots des BCMs n'est pas utile pour prevoir les valeurs futures du taux de change. 

Par contre, avec une serie decalee d'ordre deuxieme, la p-value < $\alpha$ = 0.05. On rejette l'hypothese nulle de non-causalite au sens de Granger. On peut donc inferer que connaitre les valeurs des reserves nettes de la BRH avec depots des BCMs est utile pour prevoir les valeurs futures du taux de change. 




# 3. Regression lineaire en fonction des tests de causalite

On vient de voir que l'aggregat monetaire M3 est un excellent predicteur du taux de change, et inversement. D'un autre cote, les reserves nettes avec depots des BCMs n'est un bon predicteur qu'avec un decalage d'ordre deuxieme de la serie temporelle. 

Par consequent, on va faire la regression lineaire uniquement avec les variables M3 et le taux de change. 

```{r, message=F, warning=F, echo=F}
rl <- lm(reserves_depot ~ M1, data = agregatsmon.data3)
summary(rl)$coef

```

D'ou:
reserves de depot = 6.17 + 0.01 * M1  




p1f <- tempfile()
download.file(url1, p1f, mode="wb")
agregatsmon.data <-read_excel(path = p1f, skip = 2)


agregatsmon.data <- agregatsmon.data[1:517,]  

agregatsmon.data <- rename(agregatsmon.data, Date = ...1) 

agregatsmon.data <- agregatsmon.data[-1,]


agregatsmon.data$Date <- as.numeric(agregatsmon.data$Date)


agregatsmon.data$Date <- as.Date(agregatsmon.data$Date, 
                                 origin = "1899-12-30")

agregatsmon.data$Date[309] <- "2004-07-01"
agregatsmon.data$Date[310] <- "2004-08-01"
agregatsmon.data$Date[311] <- "2004-09-01"
agregatsmon.data$Date[312] <- "2004-10-01"
agregatsmon.data$Date[313] <- "2004-11-01"
agregatsmon.data$Date[314] <- "2004-12-01"
agregatsmon.data$Date[315] <- "2005-01-01"
agregatsmon.data$Date[316] <- "2005-02-01"
agregatsmon.data$Date[317] <- "2005-03-01"
agregatsmon.data$Date[318] <- "2005-04-01"
agregatsmon.data$Date[319] <- "2005-05-01"
agregatsmon.data$Date[320] <- "2005-06-01"

agregatsmon.data$Date[360] <- "2008-10-01"
agregatsmon.data$Date[361] <- "2008-11-01"
agregatsmon.data$Date[362] <- "2008-12-01"
agregatsmon.data$Date[363] <- "2009-01-01"
agregatsmon.data$Date[364] <- "2009-02-01"



################# les donnees depuis octobre 1990##############################

agregatsmon.data2 <- agregatsmon.data %>% 
  filter(Date >= "1990-10-01")


agregatsmon.data2 <- agregatsmon.data2[,-c(5,9,11,15,20,23,25,30,35,40,42,47,56,79,84)]


agregatsmon.data3 <- agregatsmon.data2[, c(7,8,36,37)]


agregatsmon.data3 <- agregatsmon.data3 %>% 
  rename(M1 = 'M1...8',
         taux_change = `TAUX DE CHANGE BRH`,
         reserves_depot = "Réserves nettes de changes BRH avec dépôts des BCMs (millions de  $)",
         reserv 

agregatsmon.data3 <- agregatsmon.data3 %>% 
  mutate(M3 = as.numeric(M1),
         taux_change = as.numeric(taux_change),
         reserves_depot = as.numeric(reserves_depot),
         reserves_systeme = as.numeric(reserves_systeme))

#head(agregatsmon.data3)


agregatsmon.data3$Date <- agregatsmon.data2$Date



```


Parmi les  variables dans le fichier agregat monetaire , on nous demande de :

- choisir trois variables et vérifier si elles sont stationnaires en niveau ou en différence premiere ou deuxieme
- vérifier les sens de la causalité, au sens de Granger, entre ces trois variables
- réaliser une regression linéaire tenant compte des résultats des tests de causalité

notre analyse se porte sur trois variables telsque ;
1) M1
2)TAUX DE CHANGE
3) RESERVE NETTES
Apres on fera les tests demandes


```{r, message=F, warning=FALSE, echo=FALSE}

 ggplot(agregatsmon.data3, aes(x = Date, y = M3))+
   geom_line()+
  labs(title = " Aggregat monetaire M1",
       subtitle = "Periode: Octobre 1990 - Octobre 2021")
 
adf.test(agregatsmon.data3$M3)


```



```{r, message=F, warning=FALSE, echo=FALSE}
 ggplot(agregatsmon.data3, aes(x = Date, y = reserves_depot))+
   geom_line()+
   labs(title = " les reserves nettes de change",
        y = " reserves de changes",
        subtitle = "Periode: Octobre 1990 - Octobre 2021")

adf.test(agregatsmon.data3$reserves_depot)
 
```


```{r, message=F, warning=FALSE, echo=FALSE}

 
  ggplot(agregatsmon.data3, aes(x = Date, y = taux_change))+
   geom_line()+
   labs(title = " Les taux de changes ,
        y = "les taux de changes nettes",
        subtitle = "Periode: Octobre 1990 - Octobre 2021")

adf.test(agregatsmon.data3$taux_changes)
  
```

A Les variables peuvent etres non-stationnaires en niveau, si et seulement si le p-value est plus grand que l'erreur .alors on rejette HO 

```{r, message=F, warning=F, echo=F}
a <- diff(agregatsmon.data3$M3)
plot(a, ylab = "M1")
adf.test(a, k=2)

b <- diff(agregatsmon.data3$reserves_depot)
plot(b, ylab = "reserves nettes")
adf.test(b, k=2)

c <- diff(agregatsmon.data3$taux_changes)
plot(c, ylab = " les taux de changes")
adf.test(c, k=2)
```
.puisque les p-value sont < par rapport au risque de l'erreur alors on deside H1. DONC LES TROIS VARIABLES SONT DONC STATIONNES EN DIFFERENCE PREMIERE OU DEUXIEME.

\newpage

# 2. Test de causalite, au sens de Granger

hypothes:
HO : 
H1 :


```{r, message=F, warning=F, echo=F}
grangertest(M3 ~ reserves_depot, data = agregatsmon.data3, order = 1)
grangertest(M3 ~ reserves_depot, data = agregatsmon.data3, order = 2)




```
Avec des p-value < $\alpha$ = 0.05, on rejette l'hypothese nulle de non-causalite au sens de Granger. On peut donc inferer que connaitre les valeurs du taux de change est utile pour prevoir les valeurs futures de l'aggregat monetaire M3, tant avec une serie decalee d'ordre 1ere que 2eme. 


```{r, message=F, warning=F, echo=F}
grangertest(taux_change ~ reserves_depot, 
            data = agregatsmon.data3, 
            order = 1)


grangertest(taux_change ~ reserves_depot, 
            data = agregatsmon.data3, 
            order = 2)

```
Avec des p-value > $\alpha$ = 0.05, il n'y a pas assez d'evidences pour rejetter l'hypothese nulle de non-causalite au sens de Granger. On peut donc inferer que connaitre les valeurs du taux de change n'est pas utile pour prevoir les valeurs futures des reserves nettes de la BRH avec depots des BCMs, tant avec une serie decalee d'ordre 1ere que 2eme. 

\newpage

# 2.B Granger-causality Test in Reverse

Despite the fact that the null hypothesis of the test was rejected, it’s possible that reverse causation is occurring. That example, it’s probable that changes in the values of Y are affecting changes in the values of X.

```{r, message = F, warning=F, echo=F}
grangertest(reserves_depot ~ M1, 
            data = agregatsmon.data3, 
            order = 1)

grangertest(reserves_depot ~ M1, 
            data = agregatsmon.data3, 
            order = 2)
```
Avec des p-value < $\alpha$ = 0.05, on rejette l'hypothese nulle de non-causalite au sens de Granger. On peut donc inferer que connaitre les valeurs de l'aggregat monetaire M3 est utile pour prevoir les valeurs futures du taux de change, tant avec une serie decalee d'ordre 1ere que 2eme. 


```{r, message=F, warning=F, echo=F}
grangertest(reserves_depot ~ taux_change, 
            data = agregatsmon.data3, 
            order = 1)

grangertest(reserves_depot ~ taux_change, 
            data = agregatsmon.data3, 
            order = 2)


```
Avec une serie decalee d'ordre premiere, la p-value > $\alpha$ = 0.05, il n'y a pas assez d'evidences pour rejetter l'hypothese nulle de non-causalite au sens de Granger. On peut donc inferer que connaitre les valeurs des reserves nettes de la BRH avec depots des BCMs n'est pas utile pour prevoir les valeurs futures du taux de change. 

Par contre, avec une serie decalee d'ordre deuxieme, la p-value < $\alpha$ = 0.05. On rejette l'hypothese nulle de non-causalite au sens de Granger. On peut donc inferer que connaitre les valeurs des reserves nettes de la BRH avec depots des BCMs est utile pour prevoir les valeurs futures du taux de change. 




# 3. Regression lineaire en fonction des tests de causalite

On vient de voir que l'aggregat monetaire M3 est un excellent predicteur du taux de change, et inversement. D'un autre cote, les reserves nettes avec depots des BCMs n'est un bon predicteur qu'avec un decalage d'ordre deuxieme de la serie temporelle. 

Par consequent, on va faire la regression lineaire uniquement avec les variables M3 et le taux de change. 

```{r, message=F, warning=F, echo=F}
rl <- lm(reserves_depot ~ M1, data = agregatsmon.data3)
summary(rl)$coef

```

D'ou:
reserves de depot = 6.17 + 0.01 * M1  



